---
title: ""
format:
  pdf:
    documentclass: report
    mainfont: "TeX Gyre Termes"
    header-includes: |
      \usepackage{enumitem}
      \setlist[itemize]{label=$\bullet$}  % Puce ronde classique
execute:
  echo: false
lang: fr
fontsize: 11pt
papersize: a4
geometry: top=1.5cm, bottom=1.5cm, left=2.5cm, right=2.5cm
bibliography: references.bib
link-citations: true 
nocite: "@*"
---

<!--partie ci-dessus entre deux « --- » : le « YAML header » -->

<!--« lang: fr » à remplacer par « lang: en » si rapport rédigé en anglais. Définir la langue du document est utile pour la typographie (par exemple les espaces autour de la ponctuation ne sont pas les mêmes dans les deux langues), la langue de la table des matières, des dates, le cadre linguistique du PDF généré, etc.-->

<!--« mainfont » définit la police utilisée et « fontsize » la taille de cette police.-->

```{=html}
<!--« header-includes: |
      \usepackage[bottom]{footmisc} » permet aux notes de bas de page d’être réellement en bas de page et non juste après la dernière ligne de texte (ce qui peut amener à des notes en milieu de page si le texte s’arrête à ce niveau).-->
```

```{=html}
<!--« text: |
      \usepackage[dvipsnames]{xcolor} » permet de mettre des portions de texte en couleur.-->
```

```{=html}
<!--« text: |
      \usepackage{booktabs} » permet d’utiliser le langage LaTeX pour améliorer la présentation des tableaux. -->
```

<!--« geometry » définit les marges de chaque taille du rapport. « top », en haut ; « bottom », en bas ; « left », à gauche ; « right », à droite.-->

```{=html}
<!--« bibliography: references.bib
citation: true
link-citations: true 
nocite: "@*" » est utile pour faire une liste bibliographique, pour plus d’explications, voir la section dédiée.-->
```

<!--La présentation de la page de titre est codée ci-dessous en LaTeX qui est un langage supporté par les documents Quarto sur RStudio ; sauf à vouloir innover la présentation, vous n’avez pas à apprendre le langage LaTeX à cette fin. Toutefois, selon la nature du projet, vous aurez peut-être à étudier davantage LaTeX pour rédiger des formules mathématiques ou pour améliorer la présentation de vos tableaux. Page officielle de ce langage de programmation : https://www.latex-project.org/ (en anglais). De nombreux autres sites également en français enseignent l’utilisation de LaTeX, dans son ensemble ou pour un usage particulier de ce langage.-->

\begin{titlepage}
\centering

\includegraphics{ressources/ensai_logo_1.png}\\
\vspace{1.0cm}

{\LARGE\textsc{Rapport du projet statistique (Note d'étape)}}\\
\vspace{0.5cm}
{\large Élèves 1A}

\vspace{2.5cm}

\rule{\textwidth}{0.5mm}\\
\vspace{0.8cm}
{\huge\bfseries Les élèves performants en mathématiques sont riches.}\\
\vspace{0.8cm}
\rule{\textwidth}{0.5mm}\\

\begin{flushright}
\emph{Profil des élèves performants en mathématiques}
\end{flushright}

\vspace{2.5cm}

\begin{flushleft}
\emph{Étudiant·e·s :}\\
MORIER Pablo\\
JALRAS Guilhem\\
HONNART Nicolas\\
KHAOULI Laurent\\
\end{flushleft}

\begin{flushright}
\emph{Tuteur :}\\
BOVI Hervé\\
\vspace{1.0cm}
\emph{Chargé Techniques rédactionnelles :}\\
RICCIARDI Olivier\\
\end{flushright}

\vfill 
\begin{center}
École nationale de la statistique et de l’analyse de l’information\\
2025--2026
\end{center}
\end{titlepage}

<!--« vspace » définit la taille verticale d’un espace à laisser vide.-->

<!--« flushleft », « flushright » et « center » : alignements à gauche, à droite et centré.-->

<!--« \emph » met du texte en italique dans un texte en romain et vice versa.-->

<!--« vfill » renvoie le texte codé par la suite (ici jusqu’à « \end{titlepage} » en bas de la page.-->

<!--Dans « 2025--2026 », les deux traits d’union permettent de faire un tiret long. « 2025--2026 » pourra être remplacé par une date.-->

\tableofcontents

I) L’élève : une personnalité, un caractère et une pensée qui assure un niveau mathématique 
  A. Le sexe une différence fondamentale.
  B. Le “self-made” student ? Une analyse psychosociale de la prophétie auto-réalisatrice
  C. Une vision psychologique et personnelle adaptée pour un meilleur niveau ?

II) L’environnement familial comme socle de la réussite des élèves en mathématiques 
  A. L’accès aux ressources matérielles reste un enjeux du succès scolaire 
  B. La transmission familiale du capital scientifique explique les résultats en maths
III) La performance en mathématiques résulte d’une position spécifique dans un espace structuré par les ressources familiales et les dispositions psychosociales 
  A) Les élèves performants cumulent des ressources sociales et des dispositions psychologiques favorables 
    i) Le cumul des capitaux et des dispositions accroît fortement la probabilité d’appartenir au groupe performant
    ii) Les élèves performants occupent une zone spécifique de l’espace socio-psychologique
    
    
échanger partie I et II


changer titre avec notion d'héritage

partie sur la discipline de l'éléve

terminer le sujet avec un clustering


# Avant-propos

Ce rapport s'inscrit dans le cadre de notre formation à l'ENSAI. Il est l'aboutissement du Projet Statistique de première année. Il vise à développer nos capacités de travail en groupe et à mettre en pratique les outils statistiques étudiés dans notre formation.

Nous travaillons en groupe de 4 personnes. La répartition du travail est assez complexe mais le bon suivi du projet et la fixation des objetifs a été clé dans la réussite du projet.

Les données sur lesquelles le travail a été réalisé est la base de donnée de l'enquête PISA 2022. Une base de très grande envergure qu'il a tout de suite fallu prendre en main et filtrer.

Le sujet a été choisi au hasard parmi nos préférences. Nous l'avons classé 9 ème sur les 20 possibles. Dès la confirmation de celui-ci, nous avons filtrer la base de donnée.

La variable clé est celle mesurant le niveau en maths. Elle est référencée sous 10 sous variables : de PV_math1 à PVmath10. Pour la suite nous l'avons transormé en une unique variable qui évalue le score mathématique d'un élève [expli de Guilhem]. 
Pour sélectionner les autres variables d'intérêts, nous avons suivi notre plan. Tout d'abord l'ensemble des variables qui permettent de définir l'héritage de l'élève : les ressources matérielles, le niveau en mathématique des parents... 
Pour la deuxième partie les variables d'intérêts sont celles qui étudient la psychologie et le mindset des élèves. La confiance en eux, la persévérance... La troisième partie reprend les variables étudiées précedemment et les regroupe.

# Introdu

Des parents ingénieurs, une bibliothèque remplie ou du soutien scolaire privé ? Cela ne peut qu'amener au succès scolaire.

C'est le premier préjugé qui surgit lorsque l'on cherche à expliquer la réussite scolaire. Derrière cette intuition se cache le concept clé du *capital culturel* de Pierre Bourdieu. Pour le sociologue, la réussite n'est pas une question de « don », mais le fruit d'un héritage : les enfants des classes favorisées bénéficient d'un avantage invisible, d'une aisance et des codes transmis par leur milieu, qui les rend plus aptes à répondre aux attentes de l'école.

Mais à quel point cela détermine la réussite d'un élève ? En particulier, en mathématiques, domaine réputé pour sa rigueur objective et son universalité, on pourrait croire que ces déterminismes sociaux ont moins d'influence qu'ailleurs.

Une première analyse de la base de données PISA () \<--! plus ref dun gars ?--\> semble nous démontrer la famille est bien le premier filtre de la performance scolaire. Mais limiter l'élève à son origine sociale c'est omettre une partie essentielle de l'équation : la manière dont il s'approprie cet héritage.

L'étude de la famille n'est donc qu'une porte d'entrée pour expliquer la réussite en mathématiques de l'élève. Elle permet d'abord de comprendre comment les ressources matérielles et culturelles permettent de forger un "capital mathématique" puis nous conduit à étudier les mécanismes sur le profil personnel de l'élève. Sa psychologie, sa confiance, son rapport à l'échec... Ainsi, on pourra chercher à établir des profils d'élèves performants en mathématiques.

Dans ce contexte, nous nous demanderons : Dans quelle mesure les interactions entre élève et structure familiale jouent dans la formation d'un capital mathématique ? Ce qui nous amènera à trouver quels élèves performent en mathématiques.

Nous répondrons au problème en montrant que l'environnement familial est le socle de la réussite des élèves en mathématique. Cela passe par des ressources matérielles mais aussi par la transmission d'un capitale sientifique. La personnalité de l'éléve sera par la suite étudié pour voir quel impacte elle a sur sa réussite. C'est ainsi que nous aboutirons à un profil de l'éléve performant en mathématique.

<!-- CONFIGURATION BDD -->
```{r, include=FALSE}
#| label: import-donnees
#| include: false
#| cache: false
#| warning: false
#| message: false
#| echo: false

# Chargement bibliothèque
library("readxl")
library(dplyr)
library(ggplot2)
library(tidyverse)
library(effectsize)
library(lsr)

var_select = read_excel("question_select.xlsx")

niveau_en_math = readRDS("pisa_PV.rds")

variable_Pisa = readRDS("pisa_restraint.rds")

df <- cbind(niveau_en_math,variable_Pisa) #contient toutes les données nécessaires

#var utile

global_mediane <- median(df$score_math, na.rm = TRUE)
```



# I) L'élève : une personnalité, un caractère et une pensée qui assure un niveau mathématique


L'environnement et les différents "capital" ont ainsi une réelle corrélation avec la performance des élèves et nous avons solidement pu assurer le lien de causalité.  
Dans l'optique de décrire des profils plus complets des élèves, Nous allons chercher des paramètres psychologiques, psychosociaux, plus centrés sur l'élève lui-même et son état d'esprit.  

## A. Le sexe, une différence fondamentale ?

```{r}

niveau_selon_sex <- df %>%
  filter(!is.na(ST004D01T)) %>%
  group_by(ST004D01T) %>%
  summarise(moyenne = mean(score_math))

niveau_selon_sex$ST004D01T <- factor(niveau_selon_sex$ST004D01T)

ggplot(data = niveau_selon_sex, mapping = aes(y = moyenne, x = ST004D01T)) + 
  geom_point(size = 4, color = "red") +
  scale_x_discrete(
    labels = c(
      "1" = "Femme",
      "2" = "Homme"
    )
  )

```



Un homme est
```{r}
niv_femme = niveau_selon_sex[[1,"moyenne"]]
niv_homme = niveau_selon_sex[[2,"moyenne"]]
ecart = (abs(niv_femme- niv_homme) / niv_femme)*100
print(ecart)
```
fois plus performant qu'une femme en mathématique. Cela nous montre que ce n'est pas une caractéristique majeure pour la performance en mathématique bien qu'il y ait des ingégalité de genre dans le monde. Cela peut être car l'étude est réalisé sur des individu de 16ans. On a donc pas encore une sureprésentation de sexe masculin dans le domaine des sciences car le choix d'étudier les sciences n'est pas encore fait.

## A. Le "self-made" student ? Une analyse psychosociale de la prophétie auto-réalisatrice


D'après Chavez [@chavez25], il existe une "prophétie autoréalisatrice" : La croyance en notre réussite nous conduit à celle-ci plus facilement. Dans notre cas, les dispositions psychologiques des élèves joueraient sur la performance en mathématiques. C'est ce que nous allons analyser dans cette partie.

Notre première variable d'intérêt est celle qui évalue la volonté des élèves à "bien vouloir faire en cours de maths"

```{r}
#| include: false
#| warning: false
#| message: false

veux_bien_faire_en_cours_de_maths <- df %>% 
  # On filtre les valeurs manquantes pour la variable et la perf mathématique
  filter(!is.na(ST268Q07JA), !is.na(score_math)) %>%
  # On groupe par la variable d'intérêt
  group_by(ST268Q07JA) %>%
  # On calcule la médiane de la perf mathématique pour chaque groupe
  summarise(mediane = median(score_math)) %>%
  # On transforme en facteur pour le graphique
  mutate(ST268Q07JA = as.factor(ST268Q07JA))


veux_bien_faire_en_cours_de_maths_individuel <- df %>%
  filter(!is.na(ST268Q07JA), !is.na(score_math)) %>%
  select(ST268Q07JA, score_math) %>% 
  mutate(ST268Q07JA = as.factor(ST268Q07JA))
```

Comme le montre le graphique suivant, on distingue une corrélation nette. Les élèves souhaitant bien faire pendant les cours de maths ont globalement un score mathématique plus élevé.

```{r}
#| echo: false
#| warning: false
#| message: false

ggplot(data = veux_bien_faire_en_cours_de_maths, mapping = aes(x = ST268Q07JA, y = mediane)) +
  geom_point(size = 5, color = "blue") +
  scale_x_discrete(labels = c(
    "1" = "Pas du tout d'accord",
    "2" = "Pas d'accord",
    "3" = "D'accord",
    "4" = "Tout à fait d'accord"
  )) +
  labs(
    title = "Impact de la volonté de bien vouloir faire sur le niveau en mathématiques",
    x = "Niveau d'accord de l'élève",
    y = "Médiane des performances en maths",
    caption = paste0("Source : PISA 2022, OCDE,
    \nChamp : Élèves de 15 ans (nés entre 2005 et 2008) issus de 81 pays.")
  ) +
  theme_minimal() +
  coord_flip()
```

```{r}
#| echo: false
#| warning: false
#| message: false

# 1. Réalisation de l'ANOVA

modele <- aov(score_math ~ as.factor(ST268Q07JA), data = veux_bien_faire_en_cours_de_maths_individuel)

# 2. Extraction de la p-value
p_val <- summary(modele)[[1]][["Pr(>F)"]][1]

# 3. Extraction du Eta-carré
eta_carre <- eta_squared(modele, partial = FALSE)$Eta2

# 4. Affichage propre
cat("La p-value est d'environ :", p_val, "\n")
cat("Le rapport de corrélation (Eta-carré) est :", eta_carre, "\n")
```


Pour mieux cerner l'impact de cet engagment pendant les cours de mathématiques, on peut regarder la distribution suivante : 

```{r}
#| echo: false
#| warning: false
#| message: false


# Graphique avec un point par élève
ggplot(veux_bien_faire_en_cours_de_maths_individuel, aes(x = ST268Q07JA, y = score_math, color = ST268Q07JA)) +
  # On ajoute les points individuels avec une légère dispersion (jitter)
  # alpha = 0.2 rend les points semi-transparents pour mieux voir la densité
  geom_jitter(alpha = 0.2, width = 0.2) + 
  # On superpose un boxplot pour voir la structure de la distribution
  geom_boxplot(alpha = 0.5, outlier.shape = NA, color = "black") +
  scale_x_discrete(labels = c(
    "1" = "Pas du tout d'accord",
    "2" = "Pas d'accord",
    "3" = "D'accord",
    "4" = "Tout à fait d'accord"
  )) +
  labs(
    title = "Distribution des scores individuels en mathématiques",
    x = "Volonté de réussir",
    y = "Score en Mathématiques",
    caption = paste0("Source : PISA 2022, OCDE,
    \nChamp : Élèves de 15 ans (nés entre 2005 et 2008) issus de 81 pays.")
  ) +
  theme_minimal() +
  theme(legend.position = "none") # On cache la légende car l'axe X suffit
```

On confirme l'analyse du premier graphe mais ramené à tous les élèves, elle semble moins importante. On retrouve en effet nombre d'élève dont la volonté de bien faire est élevé mais dont les résultats sont bas.
En somme, la volonté est effectivement liée mais il convient de chercher plus loin pour trouver des relations de causalité. Nous nous intéresserons donc de la même manière à d'autres variables liées à la confiance.

La réponse à la question "les mathématiques sont faciles pour moi" peut être intéressante. Elle mesure la confiance dans la matière. On s'attend en premier lieu à ce que les étudiants trouvant les mathématiques faciles soient effectivement bon. La corrélation est validée par la p-value mais le rapport de corrélation, de seulement 0.05 montre qu'il y a plus à étudier. 

```{r}
#| echo: false
#| message: false
#| warning: false


# Préparation et calcul
df_aisance <- df %>%
  select(ST268Q04JA, score_math) %>%
  filter(!is.na(ST268Q04JA), !is.na(score_math))

modele1 <- aov(score_math ~ as.factor(ST268Q04JA), data = df_aisance)
p_val1 <- summary(modele1)[[1]][["Pr(>F)"]][1]
eta1 <- eta_squared(modele1, partial = FALSE)$Eta2

# Affichage des statistiques
cat("Variable : ST268Q04JA (Aisance)\n")
cat("- p-value :", format.pval(p_val1), "\n")
cat("- Rapport de corrélation (Eta2) :", round(eta1, 4), "\n")

# Graphique Violin Plot
ggplot(df_aisance, aes(x = as.factor(ST268Q04JA), y = score_math, fill = as.factor(ST268Q04JA))) +
  geom_violin(alpha = 0.5, draw_quantiles = c(0.25, 0.5, 0.75), color = "black") +
  scale_x_discrete(labels = c(
    "1" = "Pas du tout d'accord",
    "2" = "Pas d'accord",
    "3" = "D'accord",
    "4" = "Tout à fait d'accord"
  )) +
  labs(
    title = "Performance selon le sentiment d'aisance en mathématiques",
    x = "Niveau d'accord",
    y = "Score en Mathématiques",
    caption = "Note : Les lignes horizontales indiquent les quartiles (25%, 50%, 75%).
    \nSource : PISA 2022, OCDE,
    \nChamp : Élèves de 15 ans (nés entre 2005 et 2008) issus de 81 pays."
  ) +
  theme_minimal() +
  theme(legend.position = "none")
```


L'analyse des violin plot nous révèle qu'un grand nombre d'élève sont confiant en leur performance mais en réalité obtiennent des résultats plutôt moyens. [ajouter un trait pour la médiane de tous les élèves]. La tendances globale attendue est quand même confirmée.

À l'inverse, on peut étudier le contrepied de la confiance à travers l'anxiété des élèves lorsqu'il résolvent des problèmes mathématiques.
Encore une fois, une corrélation est observée.
```{r}
#| echo: false
#| message: false
#| warning: false

# Préparation et calcul
df_anxiete <- df %>%
  select(ST292Q03JA, score_math) %>%
  filter(!is.na(ST292Q03JA), !is.na(score_math))

modele2 <- aov(score_math ~ as.factor(ST292Q03JA), data = df_anxiete)
p_val2 <- summary(modele2)[[1]][["Pr(>F)"]][1]
eta2 <- eta_squared(modele2, partial = FALSE)$Eta2

# Affichage des statistiques
cat("Variable : ST292Q03JA (Anxiété)\n")
cat("- p-value :", format.pval(p_val2), "\n")
cat("- Rapport de corrélation (Eta2) :", round(eta2, 4), "\n")

# Graphique Violin Plot
ggplot(df_anxiete, aes(x = as.factor(ST292Q03JA), y = score_math, fill = as.factor(ST292Q03JA))) +
  geom_violin(alpha = 0.5, draw_quantiles = c(0.25, 0.5, 0.75), color = "black") +
  scale_x_discrete(labels = c(
    "1" = "très anxieux",
    "2" = "un peu anxieux",
    "3" = "pas trop anxieux",
    "4" = "pas anxieux"
  )) +
  labs(
    title = "Impact de l'anxiété sur la performance en mathématiques",
    x = "Niveau d'accord",
    y = "Score en Mathématiques",
    caption = "Lecture : 'Source : PISA 2022, OCDE,
    \nChamp : Élèves de 15 ans (nés entre 2005 et 2008) issus de 81 pays."
  ) +
  theme_minimal() +
  theme(legend.position = "none")
```
Mais surprenament, l'intensité de la corrélation est plus grande que les paramètres précédents.
L'analyse montre cependant bien que plus un élève est anxieux dans la résolution de problèmes, moins il est bon en mathématiques.

Nous pouvons émincer ce paramètre grâce aux différentes questions qui ciblent la confiance à résoudre un certain type de problème mathématiques.


```{r}
#| echo: false
#| message: false
#| warning: false


# 1. Définition des noms lisibles pour la légende
items_noms <- c(
  "ST290Q01WA" = "Calculer un horaire de train",
  "ST290Q02WA" = "Calculer une réduction de 30%",
  "ST290Q03WA" = "Calculer une surface de carrelage",
  "ST290Q04WA" = "Équation simple (3x+5=17)",
  "ST290Q05WA" = "Équation complexe (6x²+5=29)",
  "ST290Q06WA" = "Lire une distance sur une carte",
  "ST290Q07WA" = "Interpréter un rapport statistique",
  "ST290Q08WA" = "Consommation d'essence d'une voiture"
)

# 3. Préparation des données et calcul de la MÉDIANE par groupe
stats_conf <- df %>%
  select(all_of(names(items_noms)), score_math) %>%
  pivot_longer(-score_math, names_to = "Question", values_to = "Niveau") %>%
  filter(!is.na(Niveau), !is.na(score_math)) %>%
  group_by(Question, Niveau) %>%
  summarise(mediane_score = median(score_math), .groups = 'drop') %>%
  mutate(Question_Label = items_noms[Question])

# 4. Graphique
ggplot(stats_conf, aes(x = Niveau, y = mediane_score, color = Question_Label, group = Question_Label)) +
  # Trait de la médiane globale
  geom_hline(yintercept = global_mediane, color = "red", linetype = "dashed", size = 0.8) +
  # Annotation pour la ligne rouge
  annotate("text", x = 0.6, y = global_mediane + 10, label = "Médiane mondiale", color = "red", fontface = "italic", hjust = 0) +
  # Courbes par item
  geom_point(size = 2.5) +
  scale_x_continuous(breaks = 1:4, labels = c("Pas du tout\nconfiant", "Peu\nconfiant", "Confiant", "Très\nconfiant")) +
  labs(
    title = "Médiane du score selon la confiance par type de problème",
    subtitle = "La ligne rouge représente la médiane globale de tous les élèves",
    x = "Sentiment d'auto-efficacité (Niveau de confiance)",
    y = "Médiane du score en Mathématiques",
    color = "Type de problème",
    caption = paste0("Source : PISA 2022, OCDE. Médiane globale = ", round(global_mediane, 1), 
                     "\nChamp : Élèves de 15 ans (nés entre 2005 et 2008) issus de 81 pays.")
  ) +
  theme_minimal() +
  theme(
    legend.position = "right",
    plot.title = element_text(face = "bold"),
    plot.caption = element_text(hjust = 0, size = 8, face = "italic")
  )
```
Les résultats sont ceux attendus : Plus les élèves sont confiants, meilleurs sont leur score en mathématique.

En somme, la corrélation entre la confiance de réussite est bien apparente sur tous les aspects considérés. Cependant il est assz difficile d'établir une causalité qui validerait la prophétie autoréalisatrice. Les données montrent surtout le sens inverse, logique : meilleur on est, plus on se sent confiant.

Pour chercher des réelles causalité d'une confiance qui pourrait amener à performer il faut étudier la psychologie et la manière de penser des élèves et ce dans la vie de tous les jours.

## B. Une vision psychologique et personnelle adaptée pour un meilleur niveau ?

Dans cette partie nous chercherons à voir si certains états d'esprit, certaines manières de penser ont un lien avec les performances mathématiques. En particulier, est-ce que la perception des capacités des élèves pourrait être un facteur expliquant un bon niveau en mathématiques

Pour commencer nous choisissons la variable qui cherche à savoir si les élèves abandonnent facilement.


```{r}
#| echo: false
#| warning: false
#| message: false

# Nettoyage et calcul du modèle (individuel)
df_clean <- df %>% filter(!is.na(ST307Q10JA), ST307Q10JA %in% 1:4, !is.na(score_math))
modele <- aov(score_math ~ as.factor(ST307Q10JA), data = df_clean)

# Extraction des stats
p_val <- summary(modele)[[1]][["Pr(>F)"]][1]
eta_c <- eta_squared(modele, partial = FALSE)$Eta2

# Données pour le graphique (médianes)
plot_data <- df_clean %>%
  group_by(ST307Q10JA) %>%
  summarise(mediane = median(score_math))

# Graphique simple
ggplot(plot_data, aes(x = mediane, y = as.factor(ST307Q10JA))) +
  geom_point(size = 5, color = "blue") +
  scale_y_discrete(labels = c("1" = "Pas du tout d'accord", "2" = "Pas d'accord", 
                              "3" = "D'accord", "4" = "Tout à fait d'accord")) +
  labs(title = "Abandonnez vous facilement ?",
       subtitle = paste0("Eta-carré: ", round(eta_c, 3)),
       x = "Médiane des performances en maths", y = "Niveau d'accord",
       caption = paste0("Source : PISA 2022, OCDE,
    \nChamp : Élèves de 15 ans (nés entre 2005 et 2008) issus de 81 pays.")
    ) +
  theme_minimal()+
  coord_flip()

```
On observe aucune corrélation. Il en va de même pour les autres variables liées à la persévérance. Nous n'avons pas grand chose à en tirer. Essayons une variable liée au stress. 

```{r}
#| echo: false
#| warning: false
#| message: false

# Nettoyage et calcul du modèle (individuel)
df_clean <- df %>% filter(!is.na(ST345Q01JA), ST345Q01JA %in% 1:4, !is.na(score_math))
modele <- aov(score_math ~ as.factor(ST345Q01JA), data = df_clean)

# Extraction des stats
p_val <- summary(modele)[[1]][["Pr(>F)"]][1]
eta_c <- eta_squared(modele, partial = FALSE)$Eta2

# Données pour le graphique (médianes)
plot_data <- df_clean %>%
  group_by(ST345Q01JA) %>%
  summarise(mediane = median(score_math))

# Graphique simple
ggplot(plot_data, aes(x = mediane, y = as.factor(ST345Q01JA))) +
  geom_point(size = 5, color = "blue") +
  scale_y_discrete(labels = c("1" = "Pas du tout d'accord", "2" = "Pas d'accord", 
                              "3" = "D'accord", "4" = "Tout à fait d'accord")) +
  labs(title = "Stressez vous beacoup ?",
       subtitle = paste0("Eta-carré: ", round(eta_c, 3)),
       x = "Médiane des performances en maths", y = "Niveau d'accord",
       caption = paste0("Source : PISA 2022, OCDE,
    \nChamp : Élèves de 15 ans (nés entre 2005 et 2008) issus de 81 pays.")
       ) +
  theme_minimal()+
  coord_flip()

```

Malheureusement il est assez difficile de trouver des corrélations directes à partir de caractéristiques spécifiques. Des points psychologiques précis ne nous informe pas sur une potentielle performance mathématiques. Nous chercherons alors à généraliser des profils en combinant un plus garnd nombre de variables.

La première partie a établi que les performances en mathématiques s’inscrivent dans un gradient social marqué : le capital économique et culturel des familles structure fortement la probabilité d’appartenir au groupe des élèves les plus performants. La seconde partie a toutefois nuancé cette lecture en mettant en évidence le rôle autonome des dispositions psychosociales — auto-efficacité, rapport aux mathématiques, anxiété — suggérant qu’une part de la réussite relève de mécanismes d’appropriation individuelle. Ce résultat peut apparaître, à première vue, en tension avec l’idée d’un déterminisme socio-familial prépondérant.

Dès lors, l’enjeu n’est plus d’opposer structure et agentivité, mais d’examiner leur articulation. La question devient : comment ces dimensions s’ordonnent-elles conjointement dans l’espace des élèves ? L’analyse multivariée conduite sur les données de l’enquête PISA 2022 vise précisément à répondre à cette interrogation en appréhendant simultanément ressources familiales et dispositions individuelles.

L’hypothèse retenue est que l’excellence en mathématiques correspond à une position spécifique dans un espace structuré conjointement par les ressources socio-familiales et les dispositions psychosociales. Cet espace mettrait en évidence un principe de cumul des avantages — sociaux et subjectifs — tout en révélant l’existence de trajectoires différenciées vers la performance. Il ne s’agit donc ni d’additionner des effets séparés, ni de hiérarchiser a priori les facteurs, mais d’identifier la configuration empirique au sein de laquelle s’inscrit le profil des élèves performants.


# II) L'environnement familial comme socle de la réussite des élèves en mathématiques

## A. L'accès aux ressources matérielles reste un enjeux du succès scolaire {#mix}

```{r, echo=FALSE, results="hide"}

df_brut <- readRDS("pisa_restraint.rds")


variables_a_garder <- c(
  "ST004D01T",  # Sexe
  "ST255Q01JA", # Nombre de livres
  "ST258Q01JA", # Assez d'argent pour manger (Insécurité alimentaire)
  "PV1MATH", "PV2MATH", "PV3MATH", "PV4MATH", "PV5MATH", 
  "PV6MATH", "PV7MATH", "PV8MATH", "PV9MATH", "PV10MATH"
)

df_reduit <- df_brut %>% 
  select(any_of(variables_a_garder))


df <- df_reduit %>%
  # Calcul de la moyenne en maths
  mutate(MATH_MOYENNE = rowMeans(select(., starts_with("PV") & ends_with("MATH")), na.rm = TRUE)) %>%
  


  filter(!is.na(ST258Q01JA) & ST258Q01JA != 9) %>% 
  mutate(
    Faim_Frequence = case_when(
      ST258Q01JA == 1 ~ "Jamais/Presque jamais",
      ST258Q01JA == 2 ~ "Environ 1 fois/semaine",
      ST258Q01JA == 3 ~ "2-3 fois/semaine",
      ST258Q01JA == 4 ~ "Presque tous les jours",
      TRUE ~ NA_character_
    ),
    Faim_Frequence = factor(Faim_Frequence, levels = c("Jamais/Presque jamais", 
                                                       "Environ 1 fois/semaine", 
                                                       "2-3 fois/semaine", 
                                                       "Presque tous les jours")),
    Insecurite_Alim = ifelse(ST258Q01JA > 1, "Oui", "Non")
  ) %>%
  
  # Nettoyage Sexe (ST004)
  filter(!is.na(ST004D01T)) %>%
  mutate(Sexe = ifelse(ST004D01T == 1, "Fille", "Garçon")) %>%
  
  # Nettoyage Livres (ST255)
  filter(!is.na(ST255Q01JA) & ST255Q01JA != 9) %>%
  mutate(
    Nb_Livres = case_when(
      ST255Q01JA == 1 ~ "0-10",
      ST255Q01JA == 2 ~ "11-25",
      ST255Q01JA == 3 ~ "26-100",
      ST255Q01JA == 4 ~ "101-200",
      ST255Q01JA == 5 ~ "201-500",
      ST255Q01JA == 6 ~ "Plus de 500",
      TRUE ~ NA_character_
    ),
    Nb_Livres = factor(Nb_Livres, levels = c("0-10", "11-25", "26-100", "101-200", "201-500", "Plus de 500"))
  )
```

### Le capital culturel et matériel (Nombre de livres)

Ce premier graphique illustre la relation entre le nombre de livres présents au domicile de l'élève et son score moyen en mathématiques.

```{r}
#| label: fig-livres
#| fig-cap: "Scores en mathématiques selon les ressources au domicile"

ggplot(df %>% filter(!is.na(Nb_Livres)), aes(x = Nb_Livres, y = MATH_MOYENNE, fill = Nb_Livres)) +
  geom_boxplot(alpha = 0.7) +
  theme_minimal() +
  labs(
    x = "Nombre de livres à la maison",
    y = "Score moyen en Mathématiques",
    caption = paste0("Source : PISA 2022, OCDE,
    \nChamp : Élèves de 15 ans (nés entre 2005 et 2008) issus de 81 pays.")
  ) +
  theme(legend.position = "none", axis.text.x = element_text(angle = 45, hjust = 1))
```

La lecture de cette boîte à moustaches (boxplot) révèle un gradient socio-scolaire extrêmement marqué. L'axe des abscisses, qui catégorise le nombre de livres au domicile (un indicateur classique du capital matériel et culturel), montre une corrélation positive évidente avec la distribution des scores en mathématiques (axe des ordonnées).

-Une progression linéaire des médianes : On observe que la médiane des scores s'élève systématiquement à chaque palier de ressources. Les élèves déclarant posséder "0 à 10 livres" présentent la médiane la plus faible (généralement située dans le bas de l'échelle PISA), tandis que ceux vivant dans un foyer avec "Plus de 500 livres" affichent la médiane la plus haute.

-La dispersion des scores : La position des "boîtes" (qui concentrent 50 % des effectifs centraux de chaque catégorie) est également révélatrice. On remarque souvent que le 1er quartile (le bas de la boîte) des élèves très favorisés (plus de 200 livres) est supérieur à la médiane, voire au 3ème quartile, des élèves les plus démunis (0-10 livres).

Pour confirmer ces observations visuelles, nous croisons une variable quantitative continue (le score en maths) avec nos variables qualitatives à l'aide de tests d'Analyse de Variance (ANOVA).

```{r}
# Modèle ANOVA
anova_livres <- aov(MATH_MOYENNE ~ Nb_Livres, data = df)
summary(anova_livres)


ss_livres <- summary(anova_livres)[[1]]$`Sum Sq`
eta2_livres <- ss_livres[1] / sum(ss_livres)
cat("Eta-carré du nombre de livres :", round(eta2_livres, 4), "\n")
```

Le test d'analyse de variance (ANOVA) révèle un Êta-carré de 0.2082. D'un point de vue statistique, ce résultat indique que près de 21 % des écarts de performance en mathématiques entre les élèves sont lié à l'indicateur du nombre de livres au domicile.

Dans le champ des sciences sociales et de l'éducation, il s'agit d'une taille d'effet considérée comme très forte. Ce chiffre élevé démontre la puissance du déterminisme socio-culturel : l'accès aux ressources matérielles et culturelles dans l'environnement familial n'est pas un simple facteur d'influence, mais bien un prédicteur majeur de la réussite scolaire.

Le second graphique porte sur une condition d'existence fondamentale : ne pas avoir faim.

```{r}
#| label: fig-faim
#| fig-cap: "Scores en mathématiques selon la précarité alimentaire"

ggplot(df %>% filter(!is.na(Faim_Frequence)), aes(x = Faim_Frequence, y = MATH_MOYENNE, fill = Faim_Frequence)) +
  geom_boxplot(alpha = 0.7) +
  theme_minimal() +
  labs(
    x = "Fréquence des repas sautés (30 derniers jours)",
    y = "Score moyen en Mathématiques",
    caption = paste0("Source : PISA 2022, OCDE,
    \nChamp : Élèves de 15 ans (nés entre 2005 et 2008) issus de 81 pays.")
  ) +
  theme(legend.position = "none", axis.text.x = element_text(angle = 45, hjust = 1))
```

Ce graphique aborde la précarité sous son angle le plus primaire : l'incapacité à se nourrir correctement par manque d'argent. La visualisation met en évidence une rupture franche dans les trajectoires scolaires dès l'apparition de ce facteur.

L'effet "seuil" de la précarité : Le groupe majoritaire des élèves qui ne sautent "Jamais / Presque jamais" de repas affiche une distribution des scores tirée vers le haut, avec une médiane nettement supérieure aux autres groupes.

Le décrochage des performances : Dès que l'élève bascule dans l'insécurité alimentaire, même de façon occasionnelle ("Environ 1 fois par semaine"). La médiane chute significativement, et la moustache inférieure s'étire vers les scores les plus bas de l'évaluation PISA. Les catégories d'insécurité sévère ("2-3 fois par semaine" et "Presque tous les jours") confirment ce maintien à un niveau de performance très faible.

```{r}
# Modèle ANOVA
anova_faim <- aov(MATH_MOYENNE ~ Faim_Frequence, data = df)
summary(anova_faim)


ss_faim <- summary(anova_faim)[[1]]$`Sum Sq`
eta2_faim <- ss_faim[1] / sum(ss_faim)
cat("Eta-carré de l'insécurité alimentaire :", round(eta2_faim, 4), "\n")
```

Le test d'analyse de variance (ANOVA) indique un Êta-carré de 0.0508. Cela signifie qu'à elle seule, la fréquence de l'insécurité alimentaire explique un peu plus de 5 % (5,08 %) de la variance globale des scores en mathématiques.

En sciences sociales, une valeur autour de 0.06 est considérée comme un effet de taille moyenne. Cependant, il faut remettre ce chiffre dans son contexte : la réussite en mathématiques est un processus cognitif complexe, influencé par des dizaines de facteurs (pédagogie, soutien familial, temps de travail, etc.). Qu'une seule variable, purement physiologique et mesurant un besoin primaire, parvienne à dicter 5 % de la note finale est un résultat particulièrement fort.

Contrairement au 'nombre de livres' qui agit comme un indicateur global englobant le capital économique et culturel de toute la famille (expliquant \~20 % de la variance), l'insécurité alimentaire cible spécifiquement la frange la plus précaire des élèves. Ce résultat de 5 % prouve statistiquement ce que la pyramide de Maslow théorise : l'incapacité à combler un besoin physiologique fondamental (se nourrir) dresse une barrière immédiate et mesurable à la disponibilité cognitive (le focus) nécessaire pour les apprentissages scolaires.

Une immense majorité des élèves n'a pas faim . La variable ne discrimine donc "que" le bas du spectre social. Expliquer 5 % de la variance totale de toute une population avec un phénomène qui ne touche qu'une minorité d'élèves est la preuve absolue que l'impact sur ces élèves spécifiques est dévastateur.

L'analyse croisée des données de l'enquête PISA 2022 confirme de manière univoque notre hypothèse de départ : l'accès aux ressources matérielles reste un enjeu prédominant, voire déterminant, du succès scolaire en mathématiques.

Au fil de cette partie, nous avons pu mettre en lumière que l'échec ou la réussite d'un élève ne relève pas de ses seules capacités cognitives innées, mais est lourdement dicté par son environnement extérieur, selon deux échelles distinctes :



**1. Le déterminisme socio-culturel structurel (Le capital matériel)** L'étude du nombre de livres au domicile a démontré que le capital culturel et économique de la famille structure massivement les trajectoires d'apprentissage. Avec près de 21 % de la variance des scores en mathématiques expliquée par ce seul indicateur, nos résultats corroborent les théories de la reproduction sociale. L'école peine à compenser ces inégalités de départ : les élèves évoluant dans un environnement riche en ressources (matérielles, espace de travail, accès à la culture) disposent d'un avantage comparatif écrasant qui se traduit directement dans leurs résultats.

**2. Le prérequis physiologique incontournable (Les conditions d'existence)** Plus alarmant encore, l'analyse de l'insécurité alimentaire a révélé l'impact foudroyant de la précarité primaire. Bien qu'elle ne touche qu'une minorité d'élèves, elle explique à elle seule plus de 5 % de la variance globale des scores.

## B. La transmission familiale du capital scientifique explique les résultats en maths



Les résultats suggèrent que les élèves issus de familles où les parents possèdent un niveau d'études supérieur obtiennent, en moyenne, de meilleurs scores en mathématiques. Ce phénomène illustre le poids du bagage académique familial dans la réussite scolaire.

```{r}
#| column: page
#| fig-align: center

df <- cbind(niveau_en_math,variable_Pisa)
# On crée la variable du niveau d'études maximum dans la famille
df <- df %>%
  mutate(niveau_famille_max = pmin(ST005Q01JA, ST007Q01JA))

mediane_niv_enf_fonc_niv_max_fam <- df %>%
  filter(!is.na(niveau_famille_max)) %>%
  group_by(niveau_famille_max) %>%
  summarise(mediane = median(score_math, na.rm = TRUE)) %>%
  mutate(niveau_famille_max = as.factor(niveau_famille_max))

ggplot(data = mediane_niv_enf_fonc_niv_max_fam, mapping= aes(x = niveau_famille_max, y = mediane)) +
  geom_point(size = 5, color = "red") +
  scale_x_discrete(
    limits = rev,
    labels = c(
    "1" = "Enseignement post-secondaire\nnon-supérieur / plus",
    "2" = "Enseignement secondaire\n(2nd cycle)",
    "3" = "Enseignement secondaire\n(1er cycle)",
    "4" = "Élémentaire",
    "5" = "Maternelle / moins"
  )) +
  labs(
    title = "Performance en mathématiques selon le niveau d'étude maximum des parents",
    x = "Niveau d'étude maximum des parents",
    y = "Médiane des performances en mathématiques",
    caption = paste0("Source : PISA 2022, OCDE,
    \nChamp : Élèves de 15 ans (nés entre 2005 et 2008) issus de 81 pays.")
  ) +
  coord_flip() +
  theme_minimal()
```

Pour dépasser la simple observation visuelle et confirmer cette tendance, nous avons réalisé une analyse de la variance (test ANOVA) accompagnée du calcul de l'Eta-carré ($\eta^2$). L'Eta-carré permet de mesurer la taille de l'effet, c'est-à-dire la proportion de la variance des scores en mathématiques qui est directement expliquée par le niveau d'études des parents.

```{r}
# Calcul de l'ANOVA
modele_anova <- aov(score_math ~ as.factor(niveau_famille_max), data = df)
anova_res <- summary(modele_anova)
p_val <- anova_res[[1]][["Pr(>F)"]][1]

# Calcul de l'Eta-carré
coef_corr <- etaSquared(modele_anova)
```

P-value :

```{r}
print(p_val)
```

Taille de l'effet (Eta-carré) :

```{r}
print(coef_corr)
```

#### Interprétation
La p-value étant largement inférieure au seuil de 0,05, nous pouvons affirmer que la différence de niveau en mathématiques selon le diplôme des parents est statistiquement significative.

Par ailleurs, l'Eta-carré nous indique que le niveau d'études parental explique environ 7,1 % de la variance des résultats en mathématiques. Si ce pourcentage peut sembler numériquement modeste, il représente en réalité un effet notable en sciences sociales. Il confirme l'influence décisive du bagage académique familial, tout en rappelant logiquement que la réussite de l'élève dépend d'une multitude d'autres facteurs (environnement scolaire, pédagogie, travail personnel, etc.).

### Première conclusion et hypothèse du capital culturel
Le parcours académique des parents a donc un impact avéré sur le niveau en mathématiques des enfants. Cela peut s'expliquer par une transmission informelle des savoirs, un accompagnement scolaire plus aisé, ou encore une valorisation de la réussite scolaire davantage intériorisée par la famille.

Pour approfondir cette dynamique, nous pouvons formuler l'hypothèse que ce niveau d'études se matérialise aussi par un environnement culturel plus riche au domicile. Dans la continuité des théories sur la reproduction sociale, le diplôme (qui correspond au capital culturel institutionnalisé) s'accompagne souvent de ressources intellectuelles et matérielles favorisant l'apprentissage (le capital culturel objectivé). Dans la partie précédente, nous avons d'ailleurs montré que les ressources matérielles étaient liées à la réussite en mathématiques.

Croisons maintenant le niveau d'études des parents avec un indicateur classique de ce capital culturel : le nombre de livres présents au domicile.

```{r}
#| column: page
#| fig-align: center
#| fig-height: 5

df_livres <- df %>%
  filter(!is.na(niveau_famille_max) & !is.na(ST255Q01JA)) %>%
  mutate(niveau_famille_max = as.factor(niveau_famille_max),
         ST255Q01JA = as.factor(ST255Q01JA))

ggplot(data = df_livres, mapping = aes(x = niveau_famille_max, fill = ST255Q01JA)) +
  geom_bar(position = "fill") + 
  scale_fill_brewer(palette = "Set3", 
                    labels = c("1" = "Aucun livre", 
                               "2" = "1-10 livres", 
                               "3" = "11-25 livres", 
                               "4" = "26-100 livres", 
                               "5" = "101-200 livres", 
                               "6" = "201-500 livres", 
                               "7" = "> 500 livres")) +
  scale_x_discrete(labels = c("1" = "Post-secondaire", 
                              "2" = "Secondaire 2", 
                              "3" = "Secondaire 1", 
                              "4" = "Élémentaire", 
                              "5" = "Maternelle / moins")) +
  scale_y_continuous(labels = scales::percent_format()) +
  labs(
    title = "Relation entre le niveau d'études des parents et la présence de livres",
    x = "Niveau d'étude max des parents",
    y = "Proportion",
    fill = "Nombre de livres",
    caption = paste0("Source : PISA 2022, OCDE,
    \nChamp : Élèves de 15 ans (nés entre 2005 et 2008) issus de 81 pays.")
  ) +
  theme_minimal() +
  theme(axis.text.x = element_text(angle = 45, hjust = 1))
```

Graphiquement, on observe une corrélation très claire entre le nombre de livres à la maison et le diplôme des parents : plus le diplôme est élevé, plus la proportion de familles disposant d'une grande bibliothèque augmente.

Nous le vérifions avec un test d'indépendance du Chi-deux (Khi2) :

```{r}
# Création du tableau de contingence
tableau <- table(df_livres$niveau_famille_max, df_livres$ST255Q01JA)

# Calcul et affichage de la p-value
test_chi2 <- chisq.test(tableau)
print(test_chi2)
```

#### Interprétation
La p-value étant extrêmement proche de zéro (largement inférieure à 0,05), nous rejetons l'hypothèse d'indépendance. Les deux variables sont très fortement dépendantes. Le niveau d'études maximum des parents est donc intimement corrélé à la mise en place d'un environnement culturel et matériel propice à l'apprentissage (ici, l'accès aux livres).

Il est alors intéressant d'isoler le facteur de la richesse : à niveau de vie (ou richesse matérielle) égal, les enfants dont les parents sont les plus diplômés réussissent-ils toujours mieux en mathématiques ?

```{r}
#| column: page
#| fig-align: center
#| fig-width: 12
#| fig-height: 6


mediane_niv_enf_fonc_niv_max_fam_harmoniser <- df %>%
  filter(!is.na(niveau_famille_max) & !is.na(ST259Q01JA)) %>%
  group_by(niveau_famille_max, ST259Q01JA) %>%
  summarise(mediane = median(score_math, na.rm = TRUE), .groups = "drop")

ggplot(data = mediane_niv_enf_fonc_niv_max_fam_harmoniser, mapping = aes(
    x = factor(niveau_famille_max), 
    y = mediane,
    group = ST259Q01JA, 
    color = factor(ST259Q01JA))) +
  #geom_line(alpha = 0.5, linewidth = 1) +
  geom_point(size = 4) +
  scale_x_discrete(
    limits = rev,
    labels = c(
    "1" = "Enseignement\npost-secondaire",
    "2" = "Enseignement secondaire\n(2nd cycle)",
    "3" = "Enseignement secondaire\n(1er cycle)",
    "4" = "Élémentaire",
    "5" = "Maternelle / moins"
  )) +
  labs(
    title = "Performance en maths selon le diplôme et la richesse des parents",
    x = "Niveau d'étude max des parents",
    y = "Médiane des performances en maths",
    color = "Niveau de richesse \n( 1 = pauvre, 10 = riche )",
    caption = paste0("Source : PISA 2022, OCDE,
    \nChamp : Élèves de 15 ans (nés entre 2005 et 2008) issus de 81 pays.")
  ) +
  theme_minimal() +
  theme(axis.text.x = element_text(angle = 45, vjust = 1, hjust = 1))
```

Ce graphique est révélateur : en suivant n'importe quelle courbe de niveau de richesse, on observe toujours une tendance ascendante vers les plus hauts diplômes. Cela démontre que, même à niveau de vie égal, le niveau d'études des parents conserve un impact positif et distinct sur la performance en mathématiques de l'enfant. L'héritage intellectuel et scientifique ne se résume donc pas au seul confort économique.




# III) La performance en mathématiques résulte d’une position spécifique dans un espace structuré par les ressources familiales et les dispositions psychosociales

## A. Les élèves performants cumulent des ressources sociales et des dispositions psychologiques favorables

### i) Le cumul des capitaux et des dispositions accroît fortement la probabilité d’appartenir au groupe performant

La thèse selon laquelle le cumul des ressources familiales et des dispositions personnelles augmente la probabilité d’être un élève performant en mathématiques s’appuie sur des observations empiriques solides. Les résultats précédents montrent que les élèves dont les familles disposent d’un niveau d’éducation élevé et de biens culturels et matériels tendent à obtenir de meilleurs scores. Parallèlement, la motivation, la confiance en soi et l’intérêt pour les mathématiques jouent un rôle important dans la réussite individuelle. Cela suggère que la performance ne peut pas être expliquée par une seule dimension : elle résulte de l’interaction entre l’environnement familial et les ressources personnelles de l’élève.

Pour tester cette hypothèse, il est pertinent de recourir à une analyse en composantes principales (ACP). Cette méthode permet de résumer un grand nombre de variables corrélées en quelques axes principaux, qui représentent les dimensions centrales de variation dans les données. En projetant les élèves dans cet espace, il devient possible de vérifier si les meilleurs scores correspondent à une combinaison élevée de ressources familiales et de dispositions individuelles, et ainsi de mettre en évidence le principe de cumul des avantages. L’ACP fournit donc un cadre clair pour identifier les facteurs principaux qui expliquent la performance et pour situer les élèves performants dans l’ensemble de l’échantillon.


```{r}
pisa <- readRDS("pisa_restraint.rds")
```


```{r}
### ===============================
### 1. Fonction utilitaire
### ===============================

expand_range <- function(prefix, start, end, suffix = "") {
  nums <- sprintf("%02d", start:end)
  paste0(prefix, nums, suffix)
}

### ===============================
### 2. Définition des variables
### ===============================

vars_target <- c(
  "ST005Q01JA",
  "ST007Q01JA",
  expand_range("ST006Q0", 1, 5, "JA"),
  expand_range("ST008Q0", 1, 5, "JA"),
  "ST014Q01TA",
  "ST015Q01TA",
  "ST255Q01JA",
  "ST250Q01JA",
  "ST250Q02JA",
  "ST250Q05JA",
  "ST258Q01JA",
  "ST259Q01JA",
  "ST268Q01JA",
  "ST268Q07JA",
  "ST268Q04JA",
  "ST292Q02JA",
  "ST292Q03JA",
  "ST292Q06JA",
  expand_range("ST290Q0", 1, 9, "JA"),
  expand_range("ST291Q0", 1, 9, "JA"),
  "ST291Q10JA"
)

vars_target <- unique(unlist(vars_target))
vars_existing <- intersect(vars_target, names(pisa))

data_acp <- pisa[, vars_existing, drop = FALSE]

### ===============================
### 3. Nettoyage
### ===============================

data_acp[] <- lapply(data_acp, function(x) {
  if (is.factor(x)) x <- as.numeric(as.character(x))
  if (is.character(x)) x <- suppressWarnings(as.numeric(x))
  return(x)
})

is_num <- sapply(data_acp, is.numeric)
data_acp <- data_acp[, is_num, drop = FALSE]

var_ok <- sapply(data_acp, function(x) sd(x, na.rm = TRUE) > 0)
data_acp <- data_acp[, var_ok, drop = FALSE]

# Capture the logical vector for rows to keep *before* filtering data_acp
rows_kept_for_acp <- complete.cases(data_acp)
data_acp <- data_acp[rows_kept_for_acp, ]

### ===============================
### 4. ACP
### ===============================

acp <- prcomp(data_acp, center = TRUE, scale. = TRUE)
scores <- acp$x

### ===============================
### 5. Création des quadrants (zones d'interaction)
### ===============================

quadrant <- ifelse(scores[,1] >= 0 & scores[,2] >= 0, "Cumul élevé",
             ifelse(scores[,1] < 0 & scores[,2] >= 0, "Dispositions fortes / Capital faible",
             ifelse(scores[,1] < 0 & scores[,2] < 0, "Cumul faible",
                    "Capital élevé / Dispositions modérées")))

colors_quad <- c(
  "Cumul élevé" = "darkgreen",
  "Dispositions fortes / Capital faible" = "blue",
  "Cumul faible" = "red",
  "Capital élevé / Dispositions modérées" = "orange"
)

### ===============================
### 6. Graphique ACP coloré par zones
### ===============================

plot(scores[,1], scores[,2],
     col = colors_quad[quadrant],
     pch = 16, cex = 0.6,
     xlab = "Dimension 1",
     ylab = "Dimension 2",
     main = "Espace socio-psychologique de la performance")

abline(h = 0, v = 0, col = "grey40")
legend("topleft",
       legend = names(colors_quad),
       col = colors_quad,
       pch = 16,
       cex = 0.8,
       bty = "n")

### ===============================
### 7. Alternative : dégradé continu sur l’axe 1
### ===============================

col_gradient <- colorRampPalette(c("red", "orange", "yellow", "green"))(100)
cut_axis1 <- cut(scores[,1], breaks = 100)

plot(scores[,1], scores[,2],
     col = col_gradient[as.numeric(cut_axis1)],
     pch = 16, cex = 0.6,
     xlab = "Dimension 1",
     ylab = "Dimension 2",
     main = "Gradient de cumul socio-psychologique")

abline(h = 0, v = 0, col = "grey40")
```
L’ACP réalisée se concentre dans un premier temps sur les variables relatives aux ressources familiales (niveau d’études et diplômes des parents, biens matériels, statut social subjectif) et aux dispositions psychologiques des élèves (motivation, intérêt, confiance et anxiété en mathématiques). Ce choix permet de mettre en évidence l’interaction directe entre environnement socio-familial et traits individuels, en accord avec l’hypothèse selon laquelle le cumul de ces facteurs favorise la performance.

L’analyse montre que les deux premières composantes expliquent une part importante de la variance et reflètent respectivement un gradient de capital familial cumulé et un gradient de dispositions personnelles. Les flèches des variables indiquent clairement quelles dimensions contribuent le plus à chaque axe, et des directions opposées signalent des effets contrastés entre certaines ressources ou attitudes.

Parmi les limites, il convient de noter que certaines variables initialement prévues ont été exclues en raison de valeurs manquantes ou de faible variance, et que l’ACP synthétise l’information sans restituer la totalité des nuances individuelles. Malgré ces contraintes, l’approche reste pertinente pour identifier les tendances globales et caractériser la position des élèves performants dans l’espace socio-psychologique.

Le biplot permet de visualiser simultanément la position des élèves et la contribution des variables aux axes, offrant une lecture intégrée de l’ACP et mettant en évidence à la fois les tendances principales et les limites liées à la synthèse des données.

```{r}
### ===============================
### 1. Préparer le cercle et les flèches
### ===============================

loadings_scaled <- acp$rotation[, 1:2] * acp$sdev[1:2]

radius <- 1.2  # rayon du cercle
theta <- seq(0, 2*pi, length = 100)
x_cercle <- radius * cos(theta)
y_cercle <- radius * sin(theta)

### ===============================
### 2. Définir les limites des axes pour plus d’espace
### ===============================

max_coord <- max(abs(loadings_scaled))*1.3  # multiplier pour laisser de la marge
xlim <- c(-max_coord, max_coord)
ylim <- c(-max_coord, max_coord)

### ===============================
### 3. Biplot
### ===============================

plot(scores[,1], scores[,2],
     type = "n",  # pas de points, uniquement axes
     xlab = "Composante 1",
     ylab = "Composante 2",
     main = "Biplot ACP ",
     xlim = xlim,
     ylim = ylim)

# Cercle
lines(x_cercle, y_cercle, col = "grey40", lty = 2)

# Flèches
arrows(0, 0,
       loadings_scaled[,1],
       loadings_scaled[,2],
       length = 0.12, col = "darkred", lwd = 1.2)

# Labels
text(loadings_scaled[,1]*1.15, loadings_scaled[,2]*1.15,
     labels = colnames(data_acp),
     cex = 0.8, col = "darkred")

# Axes de référence
abline(h = 0, v = 0, col = "grey40")
box()
```
Sans surprise, on constate que des conditions de vie comme la faim (ST258Q01JA) sont négativement corrélé au indicateur d'un statut social favorisé (ST259Q01JA, nombre de livre à la maison: ST255Q01JA). L'orthogonalité relative entre le groupe des variables psychologiques (à droite) et celle de la famille indique une certaine indépendance entre ces deux catégories de facteurs. On peut donc dans un premier temps supposer que l'une ne cause pas tant l'autre. En revanche ce biplot n'indique pas clairement la situation des élèves performants.



### ii) Les élèves performants occupent une zone spécifique de l’espace socio-psychologique

La thèse selon laquelle les élèves performants occupent une zone spécifique de l’espace socio-psychologique repose sur l’idée que la réussite en mathématiques résulte de la combinaison de ressources familiales et de dispositions personnelles favorables. Les observations précédentes montrent que ces deux dimensions interagissent : certains élèves peuvent compenser un capital familial modeste par une forte motivation et confiance en mathématiques, tandis que d’autres bénéficient de l’effet cumulatif de ressources élevées et de dispositions favorables.

Pour vérifier cette hypothèse, les élèves du top 10 % en mathématiques se projettent sur l’espace factoriel déjà construit par l’ACP. Cette projection permet d’identifier la zone où se concentrent les meilleurs scores et de visualiser comment le cumul des facteurs familiaux et psychologiques se traduit concrètement dans la performance. L’approche offre une lecture intégrée, mettant en évidence les profils combinant capital familial et dispositions personnelles élevées.

Il convient de rappeler que cette projection ne modifie pas l’ACP elle-même et que la synthèse multidimensionnelle masque certaines nuances individuelles. Néanmoins, elle permet de situer clairement les élèves performants dans l’espace socio-psychologique et justifie la construction du biplot suivant, qui met en lumière la zone de haute probabilité de performance.

```{r}
# @title
### ===============================
### 1. Définition du score math
### ===============================

# On aligne les observations avec celles utilisées pour l’ACP
# Utiliser le même filtre logique que pour la création de data_acp et scores
math_scores <- pisa$PV1MATH[rows_kept_for_acp]

### ===============================
### 2. Identification du top 10%
### ===============================

seuil_top10 <- quantile(math_scores, 0.90, na.rm = TRUE)
top10 <- math_scores >= seuil_top10

### ===============================
### 3. Projection graphique
### ===============================

plot(scores[,1], scores[,2],
     col = colors_quad[quadrant],
     pch = 16, cex = 0.5,
     xlab = "Dimension 1",
     ylab = "Dimension 2",
     main = "Zone de haute probabilité de performance")

abline(h = 0, v = 0, col = "grey40")

# Ajout des performants en surcouche
points(scores[top10,1], scores[top10,2],
       pch = 19,
       col = "black",
       cex = 0.8)

legend("topleft",
       legend = c(names(colors_quad), "Top 10% maths"),
       col = c(colors_quad, "black"),
       pch = c(rep(16,4),19),
       cex = 0.8,
       bty = "n")

### ===============================
### 4. Part de performants par quadrant
### ===============================

table_quad <- table(quadrant, top10)

prop_quad <- prop.table(table_quad, margin = 1)

results_quad <- data.frame(
  Quadrant = rownames(prop_quad),
  Part_performants = round(prop_quad[, "TRUE"], 3)
)

print(results_quad)
```
L’observation des élèves du top 10 % en mathématiques confirme dans l’ensemble ce que l’on pouvait anticiper : la majorité se situe dans la zone où le capital familial et les dispositions personnelles sont élevés. Cependant, quelques exceptions apparaissent, montrant que certains élèves réussissent malgré un capital familial modeste ou que d’autres ne performent pas pleinement malgré des ressources favorables. Ces exceptions conduisent à nuancer l’hypothèse d’un modèle unique de réussite et à envisager la nécessité d’une typologie des profils. L’excellence en mathématiques n’est pas monolithique et semble pouvoir se décliner en plusieurs trajectoires : une voie « héritière », combinant fort capital et forte confiance ; une voie « résiliente », caractérisée par un capital modeste mais une auto-efficacité élevée ; et éventuellement une voie « structure compensée », où un capital familial important coexiste avec des dispositions moyennes. Une classification de ce type permettrait d’identifier et de caractériser distinctement ces profils, offrant ainsi un outil plus précis pour comprendre la diversité des trajectoires vers la performance.



\pagebreak







# Conclusion

Être riche ça aide

# Références {#pagedesreferences}

Voici la liste de toutes les références bibliographiques utiles à la rédaction de ce rapport :

::: {#refs}
:::

# Annexes {#pagesdannexes}
